【裁判字號】    95,簡上,33
【裁判日期】    950831
【裁判案由】    給付借款
【裁判全文】
臺灣高雄地方法院民事判決              95年度簡上字第33號
上  訴  人  乙○○
訴訟代理人  黃香律師
被  上訴人  丙○○
當事人間請求給付借款事件，上訴人對於民國94年12月29日本院
高雄簡易庭94年度雄簡字第9998號第一審判決提起上訴，本院於
民國95年8月11日言詞辯論終結，判決如下：
    主  文
原判決廢棄。
被上訴人應給付上訴人新台幣伍拾萬元，及自民國九十四年十月
十四日起至清償日止，按年息百分之五計算之利息。
第一、二審訴訟費用由被上訴人負擔。
    事實及理由
壹、程序方面
    按請求之基礎事實同一者，於第二審仍得為訴之追加，此由
    民事訴訟法第446 條第1 項及第255 條第1 項第2 款之規定
    觀之即明。本件上訴人於起訴時僅本於借貸關係為請求，於
    上訴至本院後再追加不當得利之法律關係為請求，因其追加
    所依據之原因事實，與起訴時所主張之原因事實具有社會事
    實之共通性，且所請求給付之金額亦相同，相關之證據資料
    亦得援引利用，對被上訴人之攻擊防禦之程序保障並無影響
    ，核與前揭規定相符，應予准許，合先說明。
貳、實體方面
一、上訴人起訴主張：被上訴人係伊胞妹，因有急用而於民國84
    年11月24日向伊借貸新台幣（下同）50萬元（下稱系爭款項
    ），約定於2 、3 個月後歸還，伊於同日將系爭款項郵匯至
    被上訴人帳戶，詎被上訴人屆期不為清償，伊念在兄妹之情
    ，遲至86年9 月10日始以存證信函催討，惟被上訴人仍迄今
    未返還分文，爰先依消費借貸法律關係提起本訴，請求被上
    訴人給付50萬元及法定遲延利息；如認兩造間無消費借貸之
    法律關係存在，因被上訴人取得系爭款項係屬無法律上原因
    ，爰依不當得利之法律關係而為備位主張。經原審判決上訴
    人全部敗訴後，上訴人不服提起上訴，並聲明求為判決：如
    主文所示。
二、被上訴人則以：伊並未向上訴人借用系爭款項，本件實係兩
    造之母即訴外人陳美代生前罹有疾病，於84年間生病住院療
    養需支出醫藥費，故要求上訴人將系爭款項匯至伊帳戶，由
    伊提領作為陳美代之醫藥費使用等語置辯。並聲明求為判決
    ：駁回上訴人之上訴。
三、上訴人主張其於84年11月24日將系爭款項匯入被上訴人帳戶
    ，並於86年9 月10日寄發存證信函向被上訴人催討系爭款項
    ，惟被上訴人迄今仍未返還之事實，有郵政國內匯款執據、
    存證信函及中華郵政股份有限公司（下稱中華郵政）高雄郵
    局95年4 月18日高營字第0952001448號函存卷可證（原審卷
    第8 、9 頁、本院卷第68至74頁），且為被上訴人所不爭執
    ，堪信為真實。惟被上訴人另以前詞置辯，是本件之爭點為
    上訴人得否請求被上訴人返還系爭款項？爰依上訴人主張之
    請求權基礎論述如下：
四、消費借貸返還請求權部分
    按當事人主張有金錢借貸關係存在，須就其發生所須具備之
    特別要件即金錢之交付及借貸意思表示互相一致負舉證之責
    任，若僅證明有金錢之交付，未證明借貸意思表示互相一致
    者，尚不能認為有金錢借貸關係存在，最高法院81年度台上
    字第2372號判決意旨可資參照。經查被上訴人雖未爭執系爭
    款項匯入其帳戶之事實，惟否認與上訴人間有消費借貸之合
    意，是上訴人就兩造間借貸意思表示互相一致乙情，自應負
    舉證之責，對此，上訴人雖提出存證信函1 紙為證，惟該存
    證信函僅能證明上訴人曾催告被上訴人返還系爭款項，尚無
    從據此認定兩造間有借貸之意思表示合致，是上訴人依消費
    借貸之法律關係而為請求，尚屬無據。
五、不當得利返還請求權部分
  (一)本件被上訴人辯稱：陳美代於84年間因生病住院需要醫藥費
    ，故要求上訴人郵匯系爭款項至伊帳戶，由伊提領作為陳美
    代之醫藥費使用等語，而證人即被上訴人之姐何瓊娟附合其
    詞，證稱：陳美代身體不好，故要上訴人匯款作為醫藥費等
    情，且證人即兩造之父甲○○亦證述：系爭款項是陳美代要
    上訴人所匯，匯款目的是要支付醫藥費，伊有載陳美代去向
    被上訴人拿錢等語，惟為上訴人所否認。經查，被上訴人主
    張訴外人陳美代於生前曾至安泰醫院、阮綜合醫院、邱綜合
    醫院及財團法人長庚紀念醫院高雄分院（下稱長庚醫院）就
    醫，而經本院向上開醫院函查結果，並無陳美代至安泰醫院
    、阮綜合醫院之就醫紀錄，又陳美代初次至邱綜合醫院及長
    庚醫院就醫之日期，分別為84年12月16日及85年1 月8 日，
    均在上訴人匯付系爭款項之後等情，此有安泰醫院95年4 月
    3 日醫總字第3624號函、阮綜合醫院95年3 月31日阮醫教字
    第0950000152號函、邱外科醫院95年4 月3 日邱醫字第9504
    6 號函及長庚醫院95年6 月6 日長庚院高字第551805號函
    存卷足稽（本院卷第59、60、61至65、87頁），是以被上訴
    人及何瓊娟、甲○○前揭所述是否可信，已有疑問；佐以陳
    美代於84年間在觀音工業區郵局有開設帳戶（詳本院卷第55
    至56頁中華郵政中壢郵局95年3 月31日營字第0951100438號
    函），苟系爭款項確係陳美代所借用，則被上訴人大可要求
    上訴人將之逕匯入陳美代上開帳戶，而非匯入自己帳戶，由
    是益徵被上訴人前揭辯解當屬子虛。
  (二)雖被上訴人另稱上訴人有向甲○○借款290 萬元，甲○○於
    本院94年度訴字第1231號清償債務事件中請求上訴人返還借
    款時，已將系爭50萬元之款項扣除云云，惟縱認被上訴人前
    揭主張實在，然因上訴人係向甲○○借款，並非向被上訴人
    或陳美代借款，則上訴人匯款予被上訴人，自不生抵銷其積
    欠甲○○債務之效力，是以被上訴人自上訴人處受領系爭款
    項，自屬無法律上原因，其前開辯解殊無可採。
  (三)按無法律上之原因而受利益，致他人受損害者，應返還其利
    益，民法第179 條前段定有明文。本件被上訴人無法律上原
    因受領系爭款項，俱如前述，則上訴人依不當得利之法律關
    係，請求被上訴人返還系爭款項，應屬有據。
六、綜上所述，上訴人依不當得利之法律關係，請求被上訴人給
    付50萬元，及自起訴狀繕本送達翌日即94年10月14日起至清
    償日止，按年息5%計算之法定遲延利息，為有理由，應予准
    許。原審為上訴人敗訴之判決，尚有未洽，上訴意旨指摘原
    判決不當，求予廢棄，為有理由，爰由本院予以廢棄，改判
    如主文第二項所示。
七、據上論結，本件上訴為有理由，依民事訴訟法第436 條之1
    第3 項、第450 條、第78條，判決如主文。
中    華    民    國    95    年    8     月    31    日
            民事第一庭          審判長法  官  甯馨
                                      法  官  曾鴻文
                                      法  官  莊珮君
正本係照原本作成。
本判決不得上訴。
中    華    民    國    95    年    8     月    31    日
                                      書記官  何明昌


司法院資訊處製作；財團法人民間司法改革基金會備份。
